【裁判字號】    99,建,53
【裁判日期】    990915
【裁判案由】    給付工程款
【裁判全文】
臺灣臺中地方法院民事判決                99年度建字第53號
原      告  甲○○
訴訟代理人  林萬生律師
被      告  品凱實業股份有限公
法定代理人  乙○○
訴訟代理人  許儱淳律師
上列當事人間請求給付工程款等事件，本院於民國99年9月1日言
詞辯論終結，判決如下：
    主      文
原告之訴及其假執行之聲請均駁回。
訴訟費用由原告負擔。
    事實及理由
壹、原告主張：
一、被告公司位於台中縣霧峰鄉○○路新廠房（品凱巷1、2號，
    下稱系爭廠房）之興建工程，原發包予廣穎實業社（現更名
    為鄭麒實業社，下稱鄭麒實業社），惟鄭麒實業社因資力不
    濟，積欠原告工程款新台幣（下同）200餘萬元，而告停工
    。被告公司職員李洽隆乃於民國98年6、7月間，多次致電原
    告，邀原告承作該廠房之屋頂及牆面烤漆浪板等工程（下稱
    系爭工程），雙方約定該工程報酬以實作實算之方式結帳付
    款。原告乃依約施作系爭工程，系爭工程於98年11月完工。
    核計工程款為1,347,871元，然被告公司僅於98年1月6日給
    付原告50萬元，尚積欠原告847,871元未付。為此，依民法
    第490條第1項、第491條、第505條第1項所規定之承攬法律
    關係，請求被告公司給付工程款，如先位聲明所示。若認兩
    造間無承攬契約關係存在，則被告無法律上之原因，獲得系
    爭工程之利益，致原告受有施作系爭工程之損失，被告所獲
    得之利益，即本件請求之工程款，則原告依民法第179條所
    定不當得利法律關係請求被告給付如備位訴之聲明，亦應有
    理由。
二、對被告抗辯之陳述：
    對於被告公司所提出原告書立之切結書部分，係原告就追加
    工程4萬元部分，原告保證於被告公司通知可進場施工後10
    日內完成及承認該4萬元追加工程款併前案工程款中之50萬
    元領取，原告本意係指系爭工程款1,347,871元中，原告先
    領取部分款項50萬元及追加工程款4萬元部分，原告並非切
    結系爭工程款僅有50萬元。另關於國泰營造股份有限公司（
    下稱國泰公司）所製作之「工程請款書」並非原告所製作，
    原告於收受被告答辯狀前，未曾見過該工程請款書，而該工
    程請款書中，除其中管理費3％即16,200元，原告未領取外
    ，主要之爭議處在於該工程請款書中，有「契約總價︰新台
    幣伍拾肆萬元整$540,000」、「請款比例︰100.0%」之記載
    ，而此部分，正係被告公司主張系爭工程之總價額僅50萬元
    ，含追加之4萬元合計54萬元，之最主要論據。而原告領取
    54萬元工程款（含稅567,000元），亦係由國泰公司所交付
    ，顯見該工程請款書，乃被告公司委請國泰公司製作，其中
    「契約總價︰新台幣伍拾肆萬元整$540,000」、「請款比例
    ︰100.0%」自係國泰公司依被告公司指示而填寫，非原告之
    意思，系爭工程之總工程款係1,347,871元(未含追加部分)
    ，並非54萬元。
三、並聲明：
（一）先位聲明：被告應給付原告847,871元，及自起訴狀繕本
      送達翌日起至清償日止，按年息百分之五計算之利息，並
      以供擔保為假執行之宣告。
（二）備位聲明：被告應給付原告847,871元，及自起訴狀繕本
      送達翌日起至清償日止，按年息百分之五計算之利息，並
      以供擔保為假執行之宣告。
貳、被告則以：
一、被告公司確有於登記現址興建系爭廠房之工程，惟係由訴外
    人鄭文玄即鄭麒實業社承攬施作，未含稅之工程總價款為
    4,400萬元。而鄭麒實業社嗣因經營發生障礙，致有極小部
    分之興建工程遲遲未能竣工，經被告公司委請監工之建築師
    評估該未完工程（俗稱「收尾」）所需費用僅約25～28萬元
    之工程款，被告公司為求儘速竣工、以利遷廠、早日啟動生
    產線、賺取營業收入，遂與原告接洽，轉託原告施作，原告
    竟乘被告公司陷於急迫，而開價要求給付50萬元之承攬報酬
    ，被告公司迫於無奈而允諾答應；嗣後再追加4萬元之工程
    項目，準此，被告公司委請原告承攬施作之工程事項（合稱
    收尾工程），共計應給付原告54萬元整；原告並於98年12月
    18日親筆書寫切結書交付被告公司收執，載明所承攬之收尾
    工程款總計54萬元正。其次，被告公司性質為股份有限公司
    ，財務會計制度嚴謹，所有款項之出納，均需取得或製作符
    合賦稅法規之單據作為會計帳冊之進銷憑證。原告雖對外宣
    稱其公司名稱為「振豪鋼品行」云云，然實則並未辦理公司
    或商號之設立登記，亦無法開立發票，是以原告於請領前揭
    收尾工程款時，即因未能開具相關發票，致生被告公司會計
    財務作業款項核發之疑慮。而原告為順利取得收尾工程款，
    遂委請由訴外人國泰公司對被告公司請款，並開立工程請款
    書，請款金額計算如下：1.收尾工程總價54萬元；2.營業稅
    額以收尾工程總價5％計算，為27,000元（計算式：540,000
    ×5％＝27,000）；3.管理費以收尾工程總價3％計算，為16
    ,200元（計算式：540,000×3％＝16,200），三者合計請領
    583,200元（計算式：540,000+27,000+16,200＝583,200）
    。被告公司乃據以簽發票面金額為583,200元、由台灣銀行
    大里分行擔任付款人、票號AD0000000之支票一張交付國泰
    公司持往提領兌現；國泰公司另以該公司名義簽發票面金額
    為567,000元（計算式：540,000（收尾款總價）+27,000（
    營業稅5％）＝567,000）、由兆豐銀行大里分行擔任付款人
    、票號CR0000000之支票一張，由原告簽收，嗣經原告提示
    兌領無誤。綜上所述，兩造確已結清工程款項無誤，被告公
    司並未積欠原告任何工程款，原告起訴狀主張之內容均與事
    實不符。況依民事訴訟舉證責任分配法理，原告應先就其主
    張之事實善盡舉證責任，以實其說等語。
二、並聲明：原告之訴及假執行之聲請均駁回；如受不利判決，
    願供擔保免為假執行之宣告。
、本院之判斷
一、本件原告主張：被告公司系爭廠房原係由鄭麒實業社承攬施
    作，總工程款4,400萬元，營業稅外加；鄭麒實業社承攬施
    作興建系爭廠房，未能竣工，經被告公司李洽隆於98年6、7
    月間以口頭與原告接洽，將系爭廠房鄭麒實業社未完成之部
    分委由原告承攬施作等情，有原告提出之李洽隆名片、被告
    提出之鄭麒實業社與被告間之工程合約書、切結書及工程請
    款書等為證（見本院卷第8頁、第34至36頁），並為被告所
    不爭執，堪信原告此部分主張屬實。惟原告主張：其向被告
    承攬施作系爭廠房之屋頂及牆面烤漆浪板，實際施作之詳細
    內容如原證2之請款單所列之施工項目，總計工程款為1,347
    ,871元等語，則為被告否認，被告並以：鄭麒實業社就系爭
    工程僅有極小部分之興建工程未能竣工，被告委請原告承攬
    施作之工程範圍為系爭廠房收尾、噴漆間、餐廳、空壓機房
    等詳如如被證3工程請款書所列之工程進度，原約定工程款
    50 萬元，嗣後再追加4萬元之工程項目，合計工程款為54萬
    元，外加稅金27,000元等語置辯。原告先位之訴依承攬契約
    之法律關係，請求被告給付工程款，兩造主要爭執在於被告
    委由原告承攬施作之範圍及工程款為何？原告備位之訴係依
    不當得利之法律關係，請求被告給付所受獲得工程施作之利
    益，被告否認原告實際施作之範圍如原告之主張所示，兩造
    之主要爭執則在於原告實際施作之範圍為何？
二、關於先位之訴部分，經查：
（一）按當事人主張有利於己之事實者，就其事實有舉證之責任
      。但法律別有規定，或依其情形顯失公平者，不在此限，
      民事訴訟法第277條規定，定有明文。又民事訴訟如係由
      原告主張權利者，應先由原告負舉證之責，若原告先不能
      舉證，以證實自己主張之事實為真實，則被告就其抗辯事
      實即令不能舉證，或其所舉證據尚有疵累，亦應駁回原告
      之請求（最高法院17年上字第917號判例意旨參照）。次
      按稱承攬者，謂當事人約定，一方為他方完成一定之工作
      ，他方俟工作完成，給付報酬之契約，民法第490條第1項
      定有明文。本件原告主張：其向被告承攬施作系爭廠房之
      屋頂及牆面烤漆浪板，實際施作之詳細內容如原證2之請
      款單所列之施工項目，總計工程款為1,347,871元云云，
      為被告所否認，原告自應舉證證明之兩造合意之承攬範圍
      及工程款如其主張所示。原告雖提出原證2之客戶請款單
      為證（見本院卷第9頁），惟被告否認該請款單之證據能
      力，而該請款單上並無任何被告之簽章，尚難憑以證明原
      告所主張之事實。
（二）被告抗辯：被告委請原告承攬施作之工程範圍為系爭廠房
      收尾、噴漆間、餐廳、空壓機房等詳如被證3工程請款書
      所列之工程進度，原約定工程款50萬元，嗣後再追加4萬
      元之工程項目，合計工程款為54萬元，原告並於98年12月
      18日親筆書寫切結書交付被告公司收執，載明所承攬之收
      尾工程款總計54萬元正，此外，因原告並未辦理公司或商
      號之設立登記，亦無法請款時開立發票，致生被告公司會
      計財務作業款項核發之疑慮，原告為順利取得收尾工程款
      ，遂委請由國泰公司對被告公司請款，並開立工程請款書
      ，請款金額如下：1.收尾工程總價54萬元；2.營業稅額以
      收尾工程總價5％計算，為27,000元；3.管理費以收尾工
      程總價3％計算，為16,200元，三者合計請領583,200元；
      被告公司乃據以簽發票面金額為583,200元、由台灣銀行
      大里分行擔任付款人、票號AD0000000之支票一張交付國
      泰公司持往提領兌現；國泰公司另以該公司名義簽發票面
      金額為567,000元（計算式：54萬元（收尾款總價）+27,0
      00（營業稅5％）＝567,000）、由兆豐銀行大里分行擔任
      付款人、票號CR0000000之支票一張，由原告簽收，嗣經
      原告提示兌領無誤，兩造確已結清工程款項無誤，被告公
      司並未積欠原告任何工程款等語，業據其提出切結書、工
      程請款書、現金支出傳票及貸款簽收單據為證（見本院卷
      第35至38頁）。原告亦自認有簽立前揭切結書交付被告，
      並透過國泰公司向被告領得567,000元工程款之事實，足
      見被告上開抗辯信而有徵，堪以採信。
（三）就被告提出之前揭切結書及工程請款單，原告雖再主張：
      切結書僅表示原告先領取部分款項50萬元及追加工程款4
      萬元部分，並非原告切結系爭工程款僅有50萬元，工程請
      款書並非原告所作，係國泰公司所製作，其中「契約總價
      ︰新台幣伍拾肆萬元整$540,000」、「請款比例︰100.0%
      」係國泰公司依被告公司指示而填寫，非原告之意思云云
      。惟原告主張其與被告間就系爭工程之承攬施工範圍及工
      程款如客戶請款單所列，該客戶請款單無法憑以證明原告
      所主張之事實，已如前述。原告復表明無其他之證據足資
      證明（見本院卷第59頁正面），自難認原告主張之前揭施
      工範圍及工程款部分為真實。其次，原告提出之該客戶請
      款單日期為98年11月12日，其所出具之切結書內容為：本
      人甲○○，茲保證承攬品凱股份有限公司霧峰廠A棟前捲
      門上之雨棚、烤漆銅板安裝工程，於貴公司通知可進廠施
      工後，十日內完成，所需經費新台幣肆萬元，併前案新台
      幣伍拾萬元正領取等語，出具切結書日期則為98年12月18
      日，在前揭客戶請款單日期之後，如原告施工之範圍及工
      程款非僅切結書所示，何以該切結書竟無隻字片語提及？
      再者，原告不爭執係透過國泰公司向被告領得前揭切結書
      所示之工程款567,000元（計算式：540,000（收尾款總價
      ）+27,000（營業稅5％）＝567,000），因國泰公司就系
      爭工程之施作而言，與兩造並無關係，縱該工程請款書係
      國泰公司依被告公司之指示而開立，惟原告亦不爭執依該
      工程請款書之計算經由國泰公司向原告領得567,000元，
      而該工程請款書之日期為98年12月5日、現金支出傳票之
      日期為98年12月15日，原告簽收領得國泰公司支票之日期
      為98年12月31日，均在原告上開客戶請款單之後，如原告
      尚有其他工程款未領得，於具領前揭工程款時衡情當有保
      留之情述，惟上開單據並無隻字片語顯示出原告尚有部分
      工程款未領得，實難認其主張之施工範圍及工程款為真實
      。
（四）綜合以上各情互相參證以觀，本件原告主張：其向被告承
      攬施作系爭廠房之屋頂及牆面烤漆浪板等，實際施作之詳
      細內容如原證2之請款單所列之施工項目，總計工程款為
      1,347,871元云云，無法採信。被告抗辯原告承攬系爭工
      程施工範圍如被證3工程請款書所列，約定工程款為54萬
      元，外加稅金27,000元，合計為567,000元，原告已領得
      該工程款，被告公司並未積欠原告任何工程款等語，應可
      採信。從而，原告先位之訴依承攬契約之法律關係，請求
      被告給付工程款847,871元，及自起訴狀繕本送達翌日起
      至清償日止，按年息百分之五計算之利息，難認有據，無
      法准許。
三、關於備位之訴部分，經查：
（一）按無法律上之原因而受利益，致他人受損害者，應返還其
      利益。雖有法律上之原因，而其後已不存在者，亦同，民
      法第179條定有明文。而主張不當得利請求權之原告，係
      因自己行為致原由其掌控之財產發生主體變動，則本於無
      法律上之原因而生財產變動消極事實舉證困難之危險，當
      歸諸原告，始為公平。是主張不當得利之原告，應就不當
      得利請求權之成立要件負其舉證責任，亦即原告必須證明
      其與被告間有給付之關係存在，及被告因其給付而受利益
      致其受損害，並就被告之受益為無法律上之原因，舉證證
      明該給付欠缺給付之目的，始能獲得勝訴之判決（最高法
      院98年度台上字第1219號判決、98年度台上字第1913號判
      決要旨參照）。
（二）本件原告主張：其向被告承攬施作系爭廠房之屋頂及牆面
      烤漆浪板等，實際施作之詳細內容如原證2之請款單所列
      之施工項目，總計工程款為1,347,871元云云。惟被告否
      認原告施工的範圍及計價方式如原證2客戶請款單所列，
      原告無法舉證證明之（見本院卷第58頁反面、59頁正面）
      ，已如前述，尚難認被告受有該部分工程施作之利益。從
      而，原告依不當得利之法律關係，請求被告給付所受獲得
      工程施作之利益847,871元，及自起訴狀繕本送達翌日起
      至清償日止，按年息百分之五計算之利息，於法無據，不
      應准許。
四、原告之訴既經駁回，其假執行之聲請亦失所依附，應併予駁
    回。
五、本件事證已臻明確，兩造其餘攻擊防禦方法，核與判決結果
    不生影響，爰不逐一論述。
肆、訴訟費用負擔之依據：民事訴訟法第78條。
中    華    民    國    99    年    9     月    15    日
                  民事第三庭    法  官  黃渙文
正本係照原本作成。
如對本判決上訴，須於判決送達後20日內向本院提出上訴狀。如
委任律師提起上訴者，應一併繳納上訴審裁判費。
中    華    民    國    99    年    9     月    15    日
                                書記官  賴亮蓉

司法院資訊處製作；財團法人民間司法改革基金會備份。
